臺灣高等法院刑事判決　　　　　　　　　　　　　　九十三年度上易字第七八七號
　　上　訴　人
　　即　被　告　乙○○
　　選任辯護人　呂文貴　律師
右上訴人因侵占等案件，不服臺灣宜蘭地方法院九十二年度易字第二七號，中華民國
九十三年四月七日第一審判決（起訴案號：臺灣宜蘭地方法院檢察署九十一年度偵字
第一三五號）提起上訴，本院判決如左：
    主  文
原判決撤銷。
乙○○為他人處理事務，意圖為第三人不法之利益，而為違背其任務之行為，致生損
害於本人之財產，累犯，處有期徒刑陸月，如易科罰金，以參佰元折算壹日。
    事  實
一、乙○○前因重利案件，經臺灣宜蘭地方法院以八十六年度訴字第四五九號刑事判
    決判處有期徒刑六月，並由本院、最高法院分別以八十七年度上訴字第四四一一
    號、八十八年度台上字第三三八八號判決駁回上訴確定，於民國八十九年一月十
    日執行完畢出監。詎乙○○猶不知悔改，又其為址設宜蘭縣壯圍鄉○○路五十六
    之二號一樓之勤讚通運有限公司（下稱勤讚公司）實際負責人，適於八十九年八
    月間，甲○○（原名鄭志銘）至勤讚公司應徵司機，經乙○○告知可自購卡車一
    輛使用，由其負責辦理汽車分期貸款事宜，每期貸款可自當月所得中由公司扣除
    等語，經甲○○應允後，乙○○即於八十九年八月九日帶同甲○○、甲○○之父
    丙○○，及不知情之勤讚公司名義負責人林玉堂（另由臺灣宜蘭地方法院檢察署
    檢察官為不起訴處分確定）共同前往址設臺北市○○○路○段一百三十六巷十一
    號之臺灣歐利克股份有限公司（下稱歐利克公司）辦理購車分期貸款手續，約定
    貸款金額為新台幣（下同）二百十萬元，於加計利息後，分期償還總金額係二百
    四十九萬四千八百元，由甲○○、丙○○、林玉堂共同於面額二百四十九萬四千
    八百元之本票之發票人欄簽名、蓋章，再由甲○○簽發付款人為彰化商業銀行宜
    蘭分行、帳號：0000000000號、票面金額均為十萬三千九百五十元、
    發票日自八十九年九月十六日起至九十年八月十六日，以每月為一期之支票合計
    二十四紙後，將本票、支票交付歐利克公司收執，而歐利克公司並於八十九年八
    月十九日將上開二百十萬元汽車貸款匯入勤讚公司於彰化商業銀行宜蘭分行、帳
    號：0000000000號之帳戶內。乙○○明知歐利克公司之貸款既已核撥
    ，本應以上開汽車貸款直接支付出賣人金車汽車貨運股份有限公司（下稱金車公
    司），竟意圖為第三人勤讚公司不法之利益，告知甲○○歐利克公司汽車貸款手
    續並未完備，故無法貸款，再於八十九年九月五日，帶同甲○○、丙○○前往址
    車分期貸款手續，並由甲○○、丙○○共同於本票發票人欄簽名、蓋章，致生損
    害於甲○○、丙○○，而合迪公司亦於八十九年九月十八日將貸款匯入汽車出賣
    人金車公司。乙○○初始按月存入上開支票票款供歐利克公司提領，迄九十年三
    月間，乙○○因無力支付票款，致九十年三月十六日到期之支票無法兌現，歐利
    克公司遂以上開本票向臺灣臺北地方法院聲請本票裁定，甲○○、丙○○始知悉
    上情。
二、案經甲○○、丙○○訴由臺灣宜蘭地方法院檢察署檢察官偵查起訴。
    理  由
一、訊據被告乙○○坦承分別於八十九年八月九日、八十九年九月五日，分別向歐利
    克公司、合迪公司辦理購車分期貸款，而歐利克公司業於八十九年八月十九日將
    貸款二百十萬元匯入勤讚公司彰化商業銀行宜蘭分行、帳號：00000000
    00號之帳戶內，惟否認有背信犯行，辯稱：當時向金車公司購買四部車，歐利
    克公司只核准一部，而歐利克公司貸款下來伊知道，伊有通知甲○○、丙○○貸
    款已經核發，並且將車子交給甲○○開，但合迪公司申請汽車貸款之部分係金車
    公司老闆陳振壽帶合迪公司的人員到勤讚公司辦理，係跟合迪公司談另外三部車
    的貸款，當時甲○○、丙○○都在場，而合迪公司撥款下來伊不知道，因該筆貸
    款係直接撥給金車公司，金車公司倒閉後才知道合迪公司有撥款給金車公司云云
    。然查：
    (一)右開事實，業據告訴人甲○○、丙○○於偵查中指訴綦詳，再告訴人甲○○於
      原審審理中亦結證稱：伊姨丈說勤讚公司在跑車問伊要不要去跑車，伊和太太
      陸陸續續到宜蘭來找被告談，這當中有講到買車的事情，姨丈帶伊去勤讚公司
      ，被告說勤讚公司要買一個車頭來跑車，然後靠他們的行，問伊要不要買，說
      每月可以賺三十萬元，可以從裡面扣貸款，有說每月扣款大約十萬元。由於伊
      身上沒有錢，也沒有頭期款，支票也有退票紀錄，被告說可以處理，要伊提供
      證件及權狀，伊將這些證件陸陸續續交給被告，當時去二家不同公司辦理，第
      一家好像是歐利克，第二家是合迪公司，被告說第一家沒有辦過，要找第二家
      ，被告並無告知歐利克公司貸款已經下來等語（參見原審卷第五頁、第八頁、
      第九頁）。
    (二)證人即歐利克職員蔡紹榮於原審調查中結證稱：伊是歐利克員工，勤讚公司向
      歐利克公司辦理汽車分期貸款，當時是用三菱拖車頭向歐利克公司申請貸款，
      是丙○○、林玉堂、乙○○、甲○○四人親自到公司辦理，於八十九年八月十
      日簽約，簽約當時並簽本票和附條件買賣契約書，本票當場交付給公司，貸款
      金額為二百十萬元，因為分期加上利息所以共簽發二十四張票，總金額為二百
      四十九萬四千八百元，歐利克公司於八十九年八月十九日將二百十萬元直接撥
      入勤讚公司彰化銀行宜蘭分行帳戶，於撥款前已經先確認，撥款後會再用電話
      確認，因之後要辦理動產抵押登記，而撥款後一星期乙○○公司的小姐說已經
      寄出文件，但歐利克公司沒有收到，之後又說文件遺失，伊要求他們向監理站
      申請補發，公司小姐說有申請到文件但被乙○○拿走了，之後證件沒有給歐利
      克公司，但支票有兌現，兌現到六，第七期退票，八、九、十期又有兌現，之
      後就陸續退票，這筆錢現在打入呆帳，之後合迪公司的貸款中，就車牌號碼Ｋ
      Ｓ─六七三號汽車是之前勤讚公司向歐利克公司貸款的汽車，因為從發票上引
      擎號碼互相比對發現是同一部車子等語（參見原審卷第三頁、第四頁）；另證
      人即合迪公司員工邱漢呈於原審調查時結證稱：本件貸款由伊承辦，於八十九
      年九月五日到合迪公司辦理貸款，當時有乙○○、甲○○、林玉堂、丙○○、
      謝恬恩五人，簽訂買賣合約書、動產抵押合約書、本票一紙、支票二十二紙，
      是用兩台拖車頭設定借款，二台都准借款，一台是車牌號碼ＫＳ─六七三號、
      另一台沒有車牌，只有引擎號碼，總共貸了四百二十萬元，其他加上分期利息
      總共簽發總金額四百七十八萬八千元之支票二十二紙，這筆錢合迪公司匯到金
      車公司戶頭，因為這二台車是向金車購買，勤讚公司知道合迪公司已經撥款，
      因為他們有向勤讚公司聯絡要證件辦理動產抵押設定，後來給我們ＫＳ─六七
      三號之資料，另一台一直都沒有掛牌所以無法設定，因為勤讚公司也是以文件
      寄出，之後又說文件遺失為理由無法辦理，而支票兌現一、二期，之後都退票
      等語（參見原審卷第四頁）。綜合證人蔡紹榮、邱漢呈二人證述，證明被告與
      告訴人甲○○、丙○○先後前往歐利克公司、合迪公司辦理汽車貸款手續，並
      簽發本票、支票等物以供擔保，再上開二公司於核撥貸款後，亦有通知勤讚公
      司等情，被告確有使第三人勤讚公司獲得上開二百十萬元之不法利益。此外，
      並有告訴人甲○○、丙○○與案外人林玉堂共同於面額二百四十九萬四千八百
      元之本票之發票人欄簽名、蓋章後交予歐利克公司之本票一紙、彰化商業銀行
      宜蘭分行、帳號：0000000000號之存款交易明細表影本一份、歐利
      克公司匯款單、臺灣臺北地方法院九十年度票字第一五四九五號裁定書、九十
      一年度北訴字第一號民事卷宗影本、合迪公司買賣契約書、買賣標的物交貨與
      驗收證明書、動產抵押合約書、確認書、合迪公司匯款單在卷可憑。
    (三)證人即原勤讚公司職員李淑玲於原審審理中結證稱：於八十九年六月伊任職勤
      讚公司擔任會計，當時會計只有伊一人，工作性質為記帳、跑銀行和監理站，
      而勤讚公司買車的事伊均會知悉，當時勤讚公司之貸款公司伊記得有好幾家，
      其中有歐利克公司、太設公司、合迪公司，而勤讚公司司機要買車係由勤讚公
      司支付頭期款，當公司拿車去對保後，貸款下來以支付尾款，當貸款公司如要
      撥款時會通知乙○○，當時勤讚公司有三個司機貸款買車，其中也包括甲○○
      ，甲○○的頭期款由公司支付，尾款向歐利克公司貸款核准，於對保後由歐利
      克公司撥款匯入勤讚公司等語（參見原審卷十一頁至十七頁），依證人李淑玲
      上開證述，就勤讚公司購買車輛而向貸款公司貸款，於貸款公司撥款時均會通
      知被告乙節，亦與證人蔡紹榮、邱漢呈於原審證述相符（原審卷第五十頁至第
      五十二頁），是被告辯稱就合迪公司撥款伊不知情云云，洵無足採。至於被告
      於本院聲請再為傳喚證人李淑玲，以證明本件合迪公司貸款部分係金車老闆陳
      振壽帶合迪公司人員前來辦理，當時歐利克公司之貸款尚未核撥下來云云，因
      此部分事證已明，有如前述，無再為傳喚之必要，附此敘明。
    綜上所述，本件被告所辯，顯係卸責之詞，不足採信，其犯行堪以認定。
二、被告受告訴人甲○○委託辦理購車分期貸款事務，明知歐利克公司貸款二百十萬
    元既已核撥予第三人勤讚公司，仍帶同告訴人向合迪公司辦理購車分期貸款，核
    其所為，係犯刑法第三百四十二條第一項之背信罪。被告前因重利案件，經臺灣
    宜蘭地方法院以八十六年度訴字第四五九號刑事判決判處有期徒刑六月，並由本
    院、最高法院分別以八十七年度上訴字第四四一一號、八十八年度台上字第三三
    八八號判決駁回上訴確定，於八十九年一月十日執行完畢出監等情，已據被告供
    明，並有本院被告全國前案紀錄表附卷可稽（本院卷第十六頁、第十七頁、第二
    十三頁），其受有期徒刑之執行完畢，五年內再犯有期徒刑以上之本罪，為累犯
    ，應依刑法第四十七條之規定加重其刑。
三、原審以被告罪證明確予以論罪科刑，固非無見，惟查：歐利克公司係將上開二百
    十萬元汽車貸款匯入勤讚公司於彰化商業銀行宜蘭分行、帳號：0000000
    000號之帳戶內，而非被告本人之帳戶內，被告顯係為第三人勤讚公司之不法
    利益故為本案背信犯行，原審誤認被告係為本人之不法利益而為之，尚有未合。
    被告上訴猶執前詞否認犯行，雖無理由，然原判決既有上述可議之處，自應由本
    院將原判決撤銷改判。爰審酌被告犯罪之目的、手段，被害人所受之損害，被告
    犯罪後態度，以及告訴人甲○○與歐利克公司間之民事訴訟，告訴人已獲勝訴，
    業經告訴人於原審陳明（原審卷第一三一頁）等一切情狀，量處有期徒刑六月。
    又被告行為後，刑法第四十一條之規定，業經於九十年一月四日修正，並經總統
    於九十年一月十日公布，於同年月十二日生效，而修正後之刑法第四十一條第一
    項之規定「犯最重本刑為五年以下有期徒刑以下之刑之罪，而受六個月以下有期
    徒刑之宣告，因身體、教育、職業、家庭之關係或其他正當事由，執行顯有困難
    者，得以一元以上三元以下折算一日（業據罰金罰鍰提高標準條例第二條前段規
    定，就其原定數額提高為一百倍折算一日），易科罰金，但確因不執行所宣告之
    刑，難收矯正之效，或難以維持法秩序者，不在此限」，以裁判時即修正後之規
    定較有利於被告，依刑法第二條第一項前段之規定，應適用裁判時即修正後之刑
    法第四十一條第一項前段規定諭知易科罰金之折算標準。
四、公訴意旨另以：被告明知歐利克公司二百十萬元貸款既已核備，竟隱匿該事實，
    而將告訴人甲○○之購車款項侵占入己，而認被告涉有刑法第三百三十五條第一
    項侵占罪嫌。惟按刑法上侵占罪係以行為人原基於法定或契約上之原因，持有他
    人之物，而擅自處分持有他人之物，或變易持有之意為所有之意，而逕為所有人
    之行為，為其構成要件。經查：依證人蔡紹榮、李淑玲上開證述，本件係勤讚公
    司向歐利克公司辦理購車分期貸款，並由歐利克公司將貸款二百十萬元撥入勤讚
    公司於彰化商業銀行宜蘭分行、帳號：0000000000號之帳戶內，此有
    前開歐利克公司匯款單附卷可稽，再參以告訴人丙○○於原審亦結證稱每期貸款
    金額係由勤讚公司自所得中扣除等語，則本件歐利克公司核撥之貸款金額，係支
    付與勤讚公司用以支付汽車價款，而每期貸款金額則由勤讚公司自司機所得中扣
    除支付，是歐利克公司核撥貸款，核屬勤讚公司依貸款契約受領之款項，公訴人
    認被告此部分涉有侵占罪嫌，容有未合，但公訴意旨認此部分與前揭論罪科刑之
    背信罪部分間，有想像競合犯之裁判上一罪關係，爰不另為無罪判決之諭知。
據上論斷，應依刑事訴訟法第三百六十九條第一項前段、第三百六十四條、第二百九
十九條第一項前段，刑法第二條第一項前段、第三百四十二條第一項、第四十七條、
修正後第四十一條第一項前段，罰金罰鍰提高標準條例第一條前段、第二條，判決如
主文。
本案經檢察官呂光華到庭執行職務。
中　　　華　　　民　　　國　　九十三　　年　　　六　　　月　　二十九　　日
                              臺灣高等法院刑事第二十四庭
                                  審判長法  官  陳  貽  男
                                        法  官  徐  世  禎
                                        法  官  李  世  貴
右正本證明與原本無異。
不得上訴。
                                        書記官  魏  汝  萍
中　　　華　　　民　　　國　　九十三　　年　　　七　　　月　　　一　　　日
附錄：本案論罪科刑法條全文
  刑法第三百四十二條第一項
    為他人處理事務，意圖為自己或第三人不法之利益，或損害本人之利益，而為違
    背其任務之行為，致生損害於本人之財產或其他利益者，處五年以下有期徒刑、
    拘役或科或併科一千元以下罰金。
